臺灣高等法院刑事判決　　　　　　　　99年度上訴字第2329號
上　訴　人
即　被　告　陳武　
上　訴　人
即　被　告　呂玠岳
上二人共同
指定辯護人　(義務辯護)曹大誠律師
上列上訴人即被告因違反臺灣地區與大陸地區人民關係條例等案
件，不服臺灣臺北地方法院99年度訴緝字第41、50號，中華民國
99年5月28日第一審判決（起訴案號：（95年度偵字第26130、27
206號、96年度偵字第399、400、401、402、403、404、405、46
0、1524、1990、2130、3197、3255號） 及追加起訴（96年度偵
字第14457、15658、15659、24589、24590號） ，提起上訴，本
院判決如下：
    主  文
原判決撤銷。
陳武共同意圖營利而違反不得使大陸地區人民非法進入臺灣地區
之規定，處有期徒刑貳年，減為有期徒刑壹年。
呂玠岳共同意圖營利而違反不得使大陸地區人民非法進入臺灣地
區之規定，未遂，處有期徒刑壹年貳月，減為有期徒刑柒月。
    事  實                                                                
一、陳武經由友人介紹而認識綽號「阿偉」、「大寶」之張俊偉
    （本院另案審理），呂玠岳原由不詳年籍綽號「阿忠」成年
    友人辦理以假結婚真賣淫方式使大陸女子來臺賣淫事宜，嗣
    綽號「阿忠」者將此案轉給張俊偉辦理。陳武、呂玠岳因而
    認識張俊偉，嗣知悉張俊偉與其兄弟張俊義（綽號「大龍」
    、「大飛」，另案審理中）、張俊雄（綽號「小雄」，通緝
    中）、李淑真（綽號「小芳」、「阿芳」，為張俊義之前妻
    ，通緝中）、姜貴榮（本院另案審理）等人乃俗稱「人蛇應
    召集團」（按指利用非法管道自國外輸入賣淫女子，再予媒
    介賣淫牟利之集團）之成員，竟甘受利用，願充臺灣地區之
    人頭假丈夫，而分別為下列行為：
  (一)陳武與大陸地區女子銀玉紅間，並無結婚之真意，且明知不
    得使大陸地區人民非法進入臺灣地區，竟與張俊偉、張俊義
    、姜貴榮、張俊雄、李淑真等人共同基於意圖營利，使大陸
    地區人民非法進入臺灣地區之犯意聯絡，於民國（下同）93
    年10月29日在大陸遼寧省瀋陽市與銀玉紅虛偽辦理結婚登記
    ，經大陸遼寧瀋陽公證處取得結婚公證書，並經中華民國財
    團法人海峽交流基金會（以下稱海基會）認證後，先行返回
    臺灣，先於94年3 月11日持大陸地區結婚公證書、海基會認
    證書及戶口名簿、身分證、印章，至臺北縣板橋市（改制後
    為新北市板橋區）戶政事務所填載「結婚登記申請書」，向
    臺北縣板橋市戶政事務所辦理結婚戶籍登記，使承辦之不知
    情公務員憑以輸入電腦，登載前述虛偽不實之結婚、配偶資
    料於職務上所掌管戶籍登記資料之電子資訊檔案紀錄內為不
    實之結婚登記，並憑以核發填載不實結婚配偶姓名之國民身
    分證、戶籍謄本、戶口名簿，足以生損害於戶政機關對婚姻
    登記事項管理之正確性；並於94年7 月3 日填具與銀玉紅為
    夫妻關係之「大陸地區人民入出臺灣地區申請書」、「大陸
    地區人民進入臺灣地區保證書」，連同前開大陸地區結婚公
    證書、海基會證明書，向內政部警政署入出境管理局（嗣改
    制並升格為內政部入出國及移民署接管該局業務，下稱「境
    管局」）提出申請，請求准許銀玉紅以配偶身分進入臺灣地
    區探親。經境管局承辦人員為實質審查後，誤認資料無誤，
    將此不實之假結婚者夫妻關係事項分別登載於所掌公文書，
    並憑以核發不實事由「團聚」及准許銀玉紅來臺之「中華民
    國臺灣地區入出境許可證（下稱「入出境許可證」）」，而
    於95年9 月19日飛抵臺灣桃園國際機場，經境管局官員面談
    後准許銀玉紅入境臺灣地區得逞。
  (二)呂玠岳與大陸地區女子李秀間並無結婚之真意，且明知不得
    使大陸地區人民非法進入臺灣地區，竟與張俊義、姜貴榮、
    張俊雄、李淑真等人共同基於意圖營利，使大陸地區人民非
    法進入臺灣地區之犯意聯絡，於94年10月17日，在大陸四川
    省與李秀虛偽辦理結婚登記，經大陸四川省公證處取得結婚
    公證書，並經「海基會」認證後，先行返回臺灣。迨於94年
    12月26日填載與李秀為夫妻關係之「大陸地區人民入出臺灣
    地區申請書」、「大陸地區人民進入臺灣地區保證書」，連
    同前開大陸地區結婚公證書、海基會證明書，向「境管局」
    提出申請，請求准許李秀以配偶身分進入臺灣地區探親。經
    境管局承辦人員於95年4 月10日與呂玠岳為面談性質之實質
    審查後，誤認資料無誤，將此不實之假結婚者夫妻關係事項
    分別登載於所掌公文書，並憑以核發不實事由「團聚」及准
    許李秀來臺之「入出境許可證」。惟李秀事後因故未能來台
    致未遂。
二、嗣於95年11月21日由臺灣臺北地方法院檢察署檢察官指揮臺
    北市政府警察局萬華分局前往臺北縣五股鄉○○路12號4 樓
    、臺北縣五股鄉○○路○ 段2 之17號3 樓、臺北縣中和市○
    ○路421 巷1 弄34號3 樓、臺北縣中和市○○街56號2 樓等
    處搜索，查獲張俊偉、姜貴榮等人，繼而循線查獲陳武、呂
    玠岳。
三、案經臺灣臺北地方法院檢察署檢察官指揮臺北市政府警察局
    萬華分局暨臺北縣政府警察局新莊分局報由臺灣板橋地方法
    院檢察署呈請臺灣高等法院檢察署令轉臺灣臺北地方法院檢
    察署檢察官偵查起訴及追加起訴。
    理  由                                                                
壹、證據能力
一、證人即同案被告張俊偉警詢筆錄
    被告以外之人於審判外之言詞或書面陳述，除法律有規定者
    外，不得作為證據，刑事訴訟法第159 條第1 項定有明文，
    此乃採英美法系之傳聞法則，用以保障被告之反對詰問權。
    本件被告陳武、呂玠岳及其辯護人於本院準備程序時主張證
    人即同案被告張俊偉於警詢中之陳述無證據能力，查上開證
    言並無符合同法第159 條之2 、第159 條之3 有關傳聞法則
    例外之規定，該證言無證據能力。
二、除上述外，其餘後引證據，被告陳武、呂玠岳及辯護人於本
    院準備程序均不爭執，且同意作為證據（本院卷第62頁、第
    72頁背面），迄審理終結前未聲明任何異議，本院審酌公訴
    意旨所提出之言詞陳述或書面陳述作成時之情況，亦認為適
    當，依刑事訴訟法第159 條之5 規定，從而本件公訴證據均
    有證據能力。
貳、實體部分
一、訊據被告陳武固不否認有與大陸女子銀玉紅結婚及銀玉紅確
    有入境與申辦結婚戶籍登記之事實，但矢口否認犯行，辯稱
    ：我與大陸女子銀玉紅是真結婚，並為其辦理來臺手續，並
    非假結婚讓銀玉紅來臺賣淫云云。被告呂玠岳固不否認有與
    大陸女子李秀結婚之事實，但矢口否認犯行，辯稱：我跟大
    陸女子李秀是在大陸結婚的，一開始我是真正要結婚的，後
    來無意中發現張俊偉和綽號「阿忠」的人可能是人蛇集團成
    員，就打電話到大陸向李秀求證，她坦白承認跟我結婚的目
    的是想到臺灣來賣淫，我知道後就沒有再跟張俊偉他們聯絡
    了，故呂玠岳為李秀辦理入境程序，尚不知李秀來臺的目的
    是要賣淫，無使公務員登載不實之犯意云云。經查：
(甲)、被告陳武部分    
  (一)被告陳武與大陸女子銀玉紅辦理結婚登記並申請進入臺灣地
    區，業經被告陳武於警詢、偵查、原審及本院審理時供述明
    確（見96年度偵字第24590號卷（下稱偵字第24590號卷）第
    119至122、218至219頁，原審97年度訴字第48號卷第185 頁
    、本院卷第137頁背面至第138頁），並有結婚公證書、戶籍
    資料查詢結果、大陸地區人民明細資料報表、94年7 月間大
    陸地區人民入出臺灣地區申請書暨94年7 月3 日大陸地區人
    民進入臺灣地區保證書、93年11月間大陸地區人民進入臺灣
    地區申請書暨93年11月26日大陸地區人民進入臺灣地區保證
    書及銀玉紅入出國日期紀錄表、結婚登記申請書、財團法人
    海峽流基金會證明書、銀玉紅之入出境許可證各1 份（見偵
    字第24590 號卷第130至135、138至139、第143至144頁，本
    院卷第106 、109至114頁）在卷可證，則大陸女子銀玉紅確
    以與被告陳武結婚為由，申請入境來臺團聚並辦理結婚戶籍
    登記等事實，洵勘認定。
  (二)被告陳武固供稱與銀玉紅間結婚並共同居住生活達3 年之久
    ，但對其配偶銀玉紅之家庭狀況卻全然不知，經詢以銀玉紅
    有無父母、兄弟姐妹等極為單純之問題竟亦全然不能為任何
    答覆，逕均以：「不清楚」、「不記得」或「不愉快的回憶
    ，我都已忘記了」云云。按夫妻本為極為親密與信賴關係之
    結合，縱被告陳武與銀玉紅最後係於96年7 月間以離婚收場
    ，然兩者既曾結婚共同生活，焉有可能對最為簡單之彼此家
    庭狀況，於同居已達3 年後仍矇然不知之理？而本案之最輕
    本刑為3 年以上之重罪，對配偶之基本認識與了解，是對被
    告陳武最有利於己之關鍵事實與證據，又焉有可能逕以「不
    愉快之回憶」云云推託，而拒絕向法院說明之理？參諸證人
    即被告陳武之兄長陳毅恒於原審證稱：因為我們家比較小，
    所以陳武帶回來後沒有住在家裡，自始至終只見過被告陳武
    與銀玉紅來過板橋市○○街1 巷37之3 號5 樓家中1 次，就
    見過一面，至被告陳武與銀玉紅間，在臺灣有無結婚宴客，
    伊不清楚，事後有離婚亦全不知情等語（見99年度訴緝字第
    50號卷第56頁背面至第58頁背面），證人陳毅恒此等證述內
    容，足徵與被告陳武辯稱：有時跟我及媽媽同住板橋市○○
    街1 巷37之3 號5 樓家裡云云不符。復參以，誼屬至親之兄
    長陳毅恒對被告陳武之婚姻生活竟全無了解，亦顯然違背經
    驗與論理法則。凡此諸端，均足徵被告陳武陳述對配偶銀玉
    紅之家庭狀況卻全然不知，且於原審訊問時均以「不清楚」
    、「不記得」或「不愉快的回憶，我都已忘記了」云云，顯
    為搪塞之詞，躍然可見。其辯稱是真結婚，顯與事實不符。
    又被告陳武既供稱：與銀玉紅一直租屋同住於臺北市○○路
    靠近林森北路附近，有時又住在板橋市○○街1 巷37之3 號
    5 樓家裡，則長達3 年之時間裡，不論是其租屋處之房東、
    鄰居或至少家中之親戚、朋友理應有人與渠等相熟或得以證
    明彼等確有同居相處之事實，始符常理，焉有可能於案發後
    ，已歷經多年，被告陳武仍無法找到任何第三人得以證明彼
    等生活共居情形之理？而證人陳毅恒是被告陳武唯一聲請傳
    喚之證人，且是被告陳武之兄長，然此唯一證人竟仍只見過
    其配偶銀玉紅一面，益徵被告應係詞窮所致，其所辯「真結
    婚」云云，難以採信。
  (三)再者，被告陳武前於96年12月7 日檢察官偵訊時稱：「（銀
    玉紅的綽號為何？）答：雨柔，是她在大陸的綽號。」等語
    （見偵字第24590號卷第219頁背面），與其在警詢筆錄所載
    其配偶之外號為「雨柔」相符（見偵字第24590號卷第122頁
    背面）。然於原審經審判長再次訊問：雨柔是否其妻之綽號
    時，被告陳武又對其配偶之上開綽號顯已然陌生，甚至全盤
    否認，若非兩者間確只有假結婚之人頭配偶關係，又豈有對
    結髮夫妻之綽號均已忘記之理？且依據證人張俊偉於查獲當
    時所扣押之筆記本中亦有記載：「19號星期二下午2 ：00接
    雨柔」等文字（見偵字第3197號卷第110 頁），嗣經原審訊
    問證人張俊偉之結果，亦證實該「雨柔」確為賣淫女子，否
    則當不致於由犯罪集團前往接機，而不由其真正配偶之被告
    陳武前往機場接機之理。是「雨柔」即為銀玉紅至臻明確，
    而其來到臺灣竟是由犯罪集團專責管理女子賣淫之張俊偉前
    往接機，卻非由其配偶即被告陳武接機，則被告陳武確為假
    結婚已甚為顯然。其所辯全無足採。從而，被告陳武確有擔
    任人頭老公之情形，而以假結婚、真賣淫之手法，意圖營利
    而使大陸女子以非法方法入境臺灣之犯行，洵堪認定。
  (四)另被告陳武否認有何自「人蛇應召集團」或大陸女子銀玉紅
    處取得酬勞，且本院亦查無其他證據被告陳武已因而獲取酬
    勞，依「罪疑唯輕」法則，認被告陳武尚未獲致利得。按臺
    灣地區與大陸地區人民關係條例第79條第2 項之罪，以意圖
    營利，違反同條例第15條第1 款規定，使大陸地區人民非法
    進入臺灣地區為成立要件。故行為人主觀上有營利之意圖，
    客觀上有使大陸地區人民非法進入臺灣地區之行為，即足構
    成，至於實際上是否已經獲利，則非所問。依上所述，被告
    陳武基於意圖營利犯意，甘為大陸女子人頭老公，以圖日後
    酬勞，則縱或被告陳武於案發當之前，未收得任何酬勞，亦
    無礙於其犯行成立（詳後述）。至被告陳武另稱：已與大陸
    女子銀玉紅離婚等語，查被告陳武固與銀玉紅離婚，有新北
    市板橋區戶政事務所100 年1 月13日新北板戶字第10000005
    01號函檢送被告陳武及其大陸籍配偶銀玉紅之離婚登記資料
    在卷足佐（見本院卷第115、118頁），固堪認定。但被告陳
    武原先既提出各項文書，向我國境管局申請銀玉紅入境手續
    ，已如前述，顯然已經完成其犯罪行為，其嗣與銀玉紅離婚
    祇屬犯罪後態度問題，無法解免犯行之成立，併此敘明。
(乙)、被告呂玠岳部分
    訊據被告呂玠岳固坦認與大陸女子李秀在大陸結婚之事實，
    但矢口否認犯行，辯稱：是綽號「阿忠」者介紹其與大陸女
    子李秀認識，並問其是否想跟李秀結婚，之後我與李秀有交
    往，我本意與是真結婚的，後來無意間發現綽號「阿忠」者
    與張俊偉可能是人蛇集團，故打電話向李秀求證，李秀向我
    坦承來臺灣是要賣淫，所以就沒有再和李秀、張俊偉、綽號
    「阿忠」者聯絡了云云。經查：
  (一)被告呂玠岳與李秀在中國大陸辦理結婚事宜，並為李秀申請
    來臺之事實，已據被告陳武於本院審理時所是認（見本院卷
    第135 頁背面），並有中華人民共和國四川省公證處結婚公
    證書、李秀之大陸地區人民入出臺灣地區申請書、大陸人民
    進入臺灣地區保證書被告呂玠岳之面談紀錄、面談結果建議
    表、臺北縣政府警察局蘆洲分局查訪紀錄表、中華人民共和
    國四川省公證處結婚公證書、李秀之大陸人民進入臺灣地區
    保證（96偵3197號卷第53至60頁），此部分事實堪予認定。
  (二)被告呂玠岳就其與大陸女子李秀在大陸認識、結婚之經過，
    其先後陳述有明顯矛盾、前後不一之瑕疵。其先於99年3 月
    8 日經原審通緝到案時，陳稱：是他們說要幫我介紹老婆的
    ，他們就是張俊雄、張俊偉、姜貴榮....。他們說要幫我介
    紹老婆，之前就已經去大陸看了，覺得可以的話，叫我給他
    們一筆錢，他們就跟仲介一樣云云（見原審99訴緝字第41號
    卷第16頁）；嗣於原審準備程序時改稱：我當時是真心想結
    婚，在大陸一個叫「阿忠」的人幫伊介紹李秀，可能叫「阿
    忠」的人跟臺灣這邊出事的人有認識，他說臺灣這邊有人知
    道怎麼辦，如果辦成功的話，要我包紅包給他們；我那時候
    不是在大陸做事，是去大陸珠海渡假，當時有申請要讓李秀
    入境，但是因為李秀突然失去聯絡，所以沒有入境，我有去
    入出境管理局做過面談，訪談的動機是要讓李秀入境當老婆
    ，除了我見過李秀外，家裡沒有人見過他，因為我父母親當
    時已經不在了，而我的兄弟姊妹都沒有人見過他，跟李秀結
    婚沒有什麼條件，是真心喜歡他所以要跟他在一起，我有拿
    了約2 萬元人民幣給對方證明我對他的愛與真心，是分兩次
    給她，認識的時候給他1 次，要結婚時再拿1 次，我們是到
    四川省成都公證結婚，當時有請客，在他們家裡宴請他們的
    親朋好友；後來她沒有辦法入境，我以電話或是視訊都沒有
    辦法聯絡到她，我自己再去大陸他們家兩趟，但是都沒有消
    息，第1 趟發現他們家人去樓空；第2 趟想說去問鄰居看有
    沒有消息，當時唯一有的證據就是拍一些婚紗照，但是我就
    全部交給仲介作為去申請入境之用，目前已沒有照片可以證
    明了云云（見原審99訴緝字第41號第36至37頁）。嗣復在原
    審審理時改稱：我原本一開始並不曉得這是假結婚的案件，
    後來就是因為在我幫我老婆李秀要申請入臺證的時候，無意
    中聽到張俊偉他們私底下透露出好像把我當人頭老公的方式
    ，來幫李秀辦到臺灣來，我那時候因為害怕，所以後來就沒
    有跟他們繼續聯絡，那時候我以為說沒有把李秀娶回臺灣就
    沒事，所以我那時候就很單純的躲避他們，就是這樣子云云
    （見原審99訴緝字第41號卷第50頁背面）。依被告呂玠岳通
    緝到案時供述，被告呂玠岳應確有真結婚之意思，且對李秀
    極為傾心，只因李秀突然失去聯絡，而未能入境，事後還去
    大陸2 趟尋找，然無法尋得云云。然其於原審準備程序復改
    稱：伊是因為知無意中知悉張俊偉等有意要讓李秀來臺灣賣
    淫，所以以為沒有把李秀娶回臺灣就沒事，所以就很單純的
    躲避他們，以致未能入境云云，兩次供述大相逕庭。又既是
    故意躲避而不讓李秀入境，焉會不知李秀未能入境的原因，
    甚至「突然失去聯絡」之理？而被告呂玠岳既然已放棄讓李
    秀入境，又何需再去大陸2 趟尋找李秀之理？凡此諸端，足
    徵被告呂玠岳之供詞前後矛盾且違情悖理，自難憑採。
  (三)另證人張俊偉固於原審證稱：呂玠岳與李秀間的婚姻確非由
    其仲介，而是由另外一位綽號「阿忠」者居間媒介，而綽號
    「阿忠」者也是一位專門從事介紹大陸女子來臺賣淫之臺灣
    業者，當時我除從事本身所屬犯罪集團包辦大陸女子來臺之
    業務外，亦接受其他業者之委託代辦業務以收取費用，我當
    時只是受綽號「阿忠」者之託，代辦李秀的入境手續，且綽
    號「阿忠」者已告知我，李秀入境就是要去賣淫，所以我當
    時在警詢筆錄中就直接說呂玠岳與李秀間是「假結婚」，因
    為李秀入境的唯一理由既是從事賣淫，就不可能為真結婚，
    只是綽號「阿忠」者當時有交待不要向呂玠岳說李秀要賣淫
    這件事，所以呂玠岳是否知悉他的結婚是「假結婚」，我即
    不敢確定云云（見原審99訴緝字第41號卷第51至55頁）。然
    綽號「阿忠」者既然是專門從事假結婚、真賣淫之業者，被
    告呂玠岳之結婚竟是由其介紹，被告呂玠岳與李秀結婚之心
    態即已有可疑。況被告呂玠岳若確係基於真結婚之心意，而
    意圖接李秀入臺，則綽號「阿忠」者又何有可能瞞天過海，
    逕將被告呂玠岳合法結婚之妻子送入賣淫火窟？又將如何對
    被告呂玠岳交待？是若未得到呂玠岳及李秀之同意，以違法
    業者之習性，焉有可能甘冒日後遭到被告呂玠岳含憤舉發之
    風險？另依卷附本件查獲當時由證人張俊偉親筆填寫之帳冊
    中，有明文記載：「呂玠岳、10月14日、李秀、四川、（馬
    克）收3 萬5 千元」等文字（見偵字第3197號卷第10頁），
    此情，證人張俊偉亦於原審證稱：「馬克」是「阿忠」在大
    陸之聯絡人，3 萬5 千元即是渠等在李秀身上之「投資款」
    ，所謂的投資當然是依賴日後由李秀賣淫所得中賺回來等語
    （見原審99訴緝字第41號第53頁正、背面）。據此，本件被
    告呂玠岳與李秀間之結婚係「假結婚」，咸無疑義。復稽之
    ，被告呂玠岳前於95年4 月10日在出入境管理局之面談紀錄
    中竟諉稱：我係在廣東省珠海市經營「秀秀精品店」售賣服
    飾時，從而認識亦在該地經營售賣服飾之李秀展開交往云云
    ，此情亦與其在原審準備程序時供稱：我那時候不是在大陸
    做事，是去大陸珠海渡假云云，迥不相侔。則被告呂玠岳何
    以始終供述不一，就同一基本事實，迭次供述均迥然不同，
    處處枘鑿不入？苟被告呂玠岳若真係真結婚，只是委託證人
    張俊偉辦理入境手續，則應只有由被告呂玠岳交付張俊偉相
    關代辦費用之理，豈有可能反自代辦業者張俊偉處取得金錢
    之情形。然依扣案之張俊所記帳冊中，卻又載有：「呂玠岳
    、10000+10000＝20000+ 10000＝30000」等文字（96偵字第
    3197號卷第14頁背面） ，且所謂之30000元，又恰巧與通常
    張俊偉所交付本案其他人頭老公之每月3 萬元代價相合。被
    告呂玠岳雖又辯稱係向張俊偉借款云云，證人張俊偉亦附合
    其說，然衡情度理，被告呂玠岳僅係請張俊偉代辦其妻李秀
    之入境手續，雙方並無其他淵源，則被告呂玠岳縱有需金錢
    周轉之時，又何有可能不向他人借款，卻去向素昧平生之張
    俊偉借款之理？且借款尚不只1 次，竟是以每1 萬元之頻率
    前後共支取3 次，若此非領取人頭費，則難認有其他可能性
    存在？訊據證人張俊偉有關此筆款項之支用始末，亦於原審
    俯認確屬事實（見原審99年度訴緝字第41號卷第54頁），準
    此，足見被告呂玠岳所辯均係臨訟卸責之詞，委無足採，而
    證人張俊偉所稱：呂玠岳是否知悉假結婚，伊不敢確定云云
    ，顯係曲意迴護被告呂玠岳脫罪之詞，自難憑採。從而，被
    告呂玠岳確有擔任人頭老公之情形，而以假結婚、真賣淫之
    手法，意圖營利而使大陸女子以非法方法入境臺灣之犯行，
    洵堪認定。
(丙)、另被告陳武、呂玠岳原審辯護人為被告2 人辯稱：依臺灣地
    區與大陸地區人民關係條例第52條第1 項規定，可知臺灣地
    區與大陸地區人民結婚或離婚要件，係依行為地法，是被告
    2 人本件之結婚在大陸地區，結婚是否有效成立，應依行為
    法即中華人民共和國婚姻法第8條規定採登記婚主義，則被
    告2 人既已依規定，分別與大陸女子銀玉紅、李秀結婚，其
    婚姻自屬有效成立，何來假結婚云云。按臺灣地區與大陸地
    區人民關係條例第52條第1 項明文規定，臺灣地區人民與大
    陸地區人民結婚之方式及其他要件，依行為地之規定，據此
    ，臺灣地區與大陸地區人民結婚之法律行為，其成立要件係
    以大陸地區法律為準據法。而大陸地區現施行之中華人民共
    和國民法通則第58條第1 項第4 款規定：「惡意串通，損害
    國家、集體或第三人利益之行為無效。」準此，在大陸地區
    假結婚，其法律行為亦屬無效。經查被告陳武、呂玠岳與銀
    玉紅、李秀分別在中國大陸假結婚，目的在使銀玉紅、李秀
    （該員未入境）得以申請來臺從事性交易之不法行為，則其
    等婚姻行為乃惡意串通，依上揭中華人民共和國法律之規定
    ，該結婚行為無效。又臺灣地區與大陸地區人民關係條例第
    79條第1 項對於違反同條例第15條第1 款所定不得使大陸地
    區人民非法進入臺灣地區之處罰，旨在防止大陸地區人民非
    法進入臺灣地區，以維護臺灣地區之安全與安定；所稱「非
    法」，自應從實質上之合法性予以判斷，凡評價上違反法秩
    序之方法，均屬「非法」。參照行政程序法第119 條第1 款
    、第2 款規定，受益人以詐欺、脅迫或賄賂方法，使行政機
    關作成行政處分者；或對重要事項提供不正確資料或為不完
    全陳述，致使行政機關依該資料或陳述而作成行政處分者，
    其信賴不值得保護。故在大陸地區通謀虛偽結婚，以不實之
    結婚證明辦理相關戶籍登記、入境等手續，憑以進入台灣地
    區，其所持之入境許可文件雖係入出境主管機關所核發，形
    式上為合法，但因以詐欺方法而取得，即不具實質上之合法
    性，仍屬非法進入台灣地區（最高法院94年度台上字第1064
    號、99年度台上字第3331號判決要旨參照）。承上說明，被
    告陳武、呂玠岳均係擔任大陸女子人頭老公，使大陸地區女
    子以「假結婚」方式，促成「真入境」之脫法行為，從而，
    被告陳武與銀玉紅，及被告呂玠岳與李秀（未入境，被告呂
    玠岳所犯為未遂，詳後述）在大陸以徒具外觀合法形式之結
    婚，係意圖規避對大陸地區人民進入臺灣地區之管制，使大
    陸女子入境，是以仍屬非法入境。另按臺灣地區與大陸地區
    人民關係條例第79條第2 項之罪，以意圖營利，違反同條例
    第15條第1 款規定，使大陸地區人民非法進入臺灣地區之既
    未遂判斷標準，係以大陸人地區人民是否入境為標準（最高
    法院100年度台上字第831號判決要旨參照），大陸女子李秀
    固與被告呂玠岳在大陸結婚，並據被告呂玠岳提出入境申請
    ，雖經境管局與被告呂玠岳面談後，面談結果建議准許李秀
    入境，惟未李秀因故入境，有境管局面談結果建議表在卷可
    憑（偵字第3197號卷第55頁），依上說明，被告呂玠岳所為
    即屬未遂。
(丁)、復按結婚應以當事人之一方為申請人，為結婚之登記，戶籍
    法第17條及第35條分別定有明文；而登記之際並應提出證明
    文件與戶政機關查驗後，即應予以登載，戶籍法施行法第13
    條第2 項、第17條亦定有明文，是關於結婚戶籍登記，戶籍
    機關僅有形式審查權而無實質審查權，此觀之戶籍法第54條
    規定申請人故意為不實之申請，應處銀元9 千元以下罰鍰自
    明。是明知無結婚之實，卻使戶政機關之公務員為結婚之登
    記，自構成刑法第214 條之明知不實事項使公務員登載不實
    罪。依上所述，足徵戶政機關之人員對於民眾為結婚之登記
    申請，並無實質審查權甚明，被告陳武之原審辯護人陳稱：
    戶政機關之人員對於民眾為結婚之登記申請，有實質審查權
    ，容有誤會。至境管局受理人民入出境申請，須為實質審查
    ，非一經當事人提出申請，即須一律登載並據以核發臺灣地
    區旅行證，此部分尚無成立刑法第214 條之明知不實事項使
    公務員登載不實罪之餘地，附此指明。
(戊)、被告陳武已與銀玉紅在大陸完成結婚登記，充當假結婚之人
    頭丈夫，並辦竣來臺所需之相關認證手續，更據以填具各項
    文書申辦銀玉紅入境臺灣事宜，圖使銀玉紅利用假身分自大
    陸入境臺灣，而銀玉紅亦已入境，並於97年12月6 日出境，
    已為被告所坦認，並有內政部入出國及移民署100 年1 月14
    日移署資處寰字第1000009305號函檢送被告陳武及其大陸籍
    配偶銀玉紅之入出國日期紀錄在卷足佐（見本院卷第104至1
    06頁），暨上揭證據存卷可憑，業如前述，顯然被告陳武已
    參與使大陸人民非法入境之事，核屬相關犯罪構成要件以內
    之行為，自應就其犯罪計畫之全部共同負責。又被告呂玠岳
    既已與李秀在大陸完成結婚登記，充當假結婚之人頭丈夫，
    並辦竣來臺所需之相關認證手續，更據以填具各項文書，申
    辦李秀入境臺灣事宜，圖使李秀利用假身分自大陸入境臺灣
    ，有上揭證據可以佐證，業見前述，足徵被告呂玠岳亦已參
    與使大陸人民非法入境之事，核屬相關犯罪之構成要件以內
    之行為，自應就其犯罪計畫之全部共同負責。
(己)、又臺灣地區與大陸地區人民關係條例第79條第2 項之罪，以
    意圖營利，違反同條例第15條第1 款規定，使大陸地區人民
    非法進入臺灣地區為成立要件。故行為人主觀上有營利之意
    圖，客觀上有使大陸地區人民非法進入臺灣地區之行為，即
    足構成，至於實際上是否已經獲利，則非所問（最高法院10
    0年度台上字第831號判決要旨參照）。雖無證據證明被告陳
    武已收得酬勞，惟其既與「人蛇應召集團」約定酬勞，並參
    與本件犯行。被告呂玠岳已取得「人蛇應召集團」約定酬勞
    3 萬元，無論其以借款或其他名目取得酬勞，均無礙其因參
    與本件犯行所獲致之利益。足見被告2 人所參與「人蛇應召
    集團」，確有營利情形，自該當於營利意圖之加重條件。
(庚)、綜合上揭各項直接、間接證據，被告陳武、呂玠岳所辯各節
    無非係避重就輕之飾詞，不足採信，其等2 人之犯行均洵堪
    認定。
二、新舊法比較：
    被告2 人行為後，刑法部分條文於94年2 月2 日修正公布，
    於95年7 月1 日施行，同法第2 條亦有修正。按行為後法律
    有變更者，適用行為時之法律，但行為後之法律有利於行為
    人者，適用最有利於行為人之法律，現行刑法第2 條第1 項
    定有明文。此條規定乃與刑法第1 條罪刑法定主義契合，而
    貫徹法律禁止溯及既往原則，係規範行為後法律變更所生新
    舊法律比較適用之準據法，有最高法院95年5 月23日95年度
    第8 次刑庭會議決議可參，是刑法第2 條本身雖經修正，但
    無比較新舊法之問題。又比較新舊法，應就罪刑有關之共犯
    、未遂犯、想像競合犯、牽連犯、連續犯、結合犯，以及累
    犯加重、自首減輕暨其他法定加減原因（如身分加減）與加
    減例等一切情形，綜其全部罪刑之結果而為比較，最高法院
    亦著有上開決議可資參照。經查，被告陳武之犯罪時間係自
    93年10月29日起迄95年9 月19日止；被告呂玠岳之犯罪時間
    係94年10月17日起迄95年4 月10日止，依其時間均在刑法修
    正前，故即有法律比較適用之必要：
  (一)臺灣地區與大陸地區人民關係條例第79條所規定之罰金刑及
    刑法第214條、第231條法定刑之罰金刑部分，雖均未經修正
    ，然因95年7 月1 日施行之修正後刑法第33條第5 款修正為
    ：「主刑之種類如下：五、罰金：新臺幣一千元以上，以百
    元計算之」，是依修正後之法律，前述犯罪所得科處之罰金
    刑最低為新臺幣一千元；然依被告陳武、呂玠岳二人行為時
    之刑罰法律及罰金罰鍰提高標準條例，即刑法第33條第5 款
    規定之罰金最低額為銀元十元，若換算為新臺幣，最低額僅
    為新臺幣三十元。因此，比較上述修正前、後之刑罰法律，
    自以被告陳武、呂玠岳二人行為時之法律較有利於被告。
  (二)被告陳武、呂玠岳2 人行為後，刑法施行法增訂之第1 條之
    1 亦於95年7 月1 日施行，刑法第214 條所定罰金刑部分，
    原係依罰金罰鍰提高標準條例第1 條前段規定提高10倍，並
    以銀元作為計算單位，因增訂之刑法施行法第1 條之1 包裹
    式修正，亦隨同修正，修正前後其貨幣單位雖有更異，但適
    用結果之罰金額度則無二致，就刑罰權之內容而論，並無有
    利或不利之情形，非屬法律變更之範疇，自應依法律適用之
    原則論處（最高法院95年度第21次刑事庭會議決議參照）。
  (三)刑法第28條關於共犯之規定，由原條文：「二人以上共同實
    施犯罪之行為者，皆為正犯。」修正為：「二人以上共同實
    行犯罪之行為者，皆為正犯。」揆諸本條之修正理由係為釐
    清陰謀共同正犯、預備共同正犯、共謀共同正犯是否合乎本
    條規定之正犯要件，而本件被告陳武、呂玠岳二人與同案被
    告張俊雄、張俊義、姜貴榮、李淑真、張俊偉....等人間均
    係共同意圖營利，使大陸地區人民非法進入臺灣地區，經核
    均屬實行犯罪行為之正犯，是用修正前後之法律對被告陳武
    、呂玠岳二人並無不同，自無庸比較新舊法。
  (四)被告陳武行為時之刑法第55條後段：「犯一罪而其方法或結
    果之行為犯他罪名者，從一重處斷。」，即刑法上所謂「牽
    連犯」之規定，惟被告行為後上開法條已刪除。該項刪除雖
    非犯罪構成要件之變更，但已影響行為人刑罰之法律效果，
    自屬法律有所變更，而有比較新舊法之必要。而本案被告陳
    武所牽涉之違反臺灣地區與大陸地區人民關係條例罪與刑法
    第216條、第214條使公務員登載不實二罪間，若依舊法規定
    ，僅依牽連犯規定以一罪論，較有利於被告陳武（被告呂玠
    岳並未完成其配偶之入境手續，亦未辦理戶籍登記）。
  (五)次按數罪併罰，有二裁判以上者，依刑法第51條之規定，定
    其應執行之刑，刑法第53條定有明文。而修正前刑法第51條
    規定：「數罪併罰，分別宣告其罪之刑，依左列各款定其應
    執行者：……」其中第5 款規定：「宣告多數有期徒刑者，
    於各刑中之最長期以上，各刑合併之刑期以下，定其刑期，
    但不得逾20年。」修正後刑法第51條第5 款規定：「宣告多
    數有期徒刑者，於各刑中之最長期以上，各刑合併之刑期以
    下，定其刑期，但不得逾30年。」顯然以修正前之法律規定
    較有利於被告。
  (六)綜述就罪刑有關之一切情形綜其全部之結果而為比較後，以
    適用修正前刑法上開規定，較有利於被告2 人，是依前開說
    明，自應適用修正前刑法之規定處斷。
三、論罪科刑
  (一)核被告陳武所為，係犯違反臺灣地區與大陸地區人民關係條
    例第79條第2 項、第1 項之罪；又利用虛偽不實之婚姻證明
    文件，至戶政事務所申辦結婚登記完成，使不知情之公務員
    將不實事項，登載於職務上所掌管之公文書，係另犯刑法第
    216條、第214條之使公務員登載不實文書罪。其於辦理結婚
    登記後，復將內容不實之戶籍謄本等文件持以向出入境管理
    機關行使，其使公務員登載不實之低度行為，為行使之高度
    行為所吸收，不另論罪。被告陳武與張俊偉等人所組「人蛇
    應召集團」團成員間，就其集團犯罪計畫，分別具有直接、
    間接之犯意聯絡、行為分擔，應成立共同正犯。被告陳武所
    犯上開兩罪，依修正前刑法第55條牽連犯關係，從一重依違
    反臺灣地區與大陸地區人民關係條例第79條第2 項、第1 項
    之罪之罪處斷。
  (二)核被告呂玠岳之行為，係違反臺灣地區與大陸地區人民關係
    條例第15條第1 款之規定，應論以同條例第79條第4 項、第
    2 項、第1 項之罪。被告呂玠岳與綽號「阿忠」之成年男子
    、張俊雄、張俊偉及其人蛇集團成員間，就其集團犯罪計畫
    ，分別具有直接、間接之犯意聯絡、行為分擔，應成立共同
    正犯。被告呂玠岳屬未遂犯，爰應依刑法第25條第2 項規定
    減輕其刑。
  (三)又衡諸本罪之立法目的係因所謂之「蛇頭」（指安排大陸地
    區人民偷渡至大陸地區以外地區之人），引介大陸偷渡客進
    入臺灣地區，日趨猖狂，對社會秩序及國家安全之危害，甚
    為嚴重，故有特別加重其刑罰之必要，是其規範對象，本係
    針對「慣常性」引介大陸偷渡客進入我國之人為主，因既對
    國家安全造成之風險特別嚴重，並因此獲得鉅額利益，自有
    特別以嚴厲之刑罰手段嚇阻之必要；惟就「單一性」之使大
    陸人士非法來臺行為，縱行為人因此謀得利益，仍不應與上
    揭經常性之「蛇頭」所獲利益相提並論，倘仍將專為牟取暴
    利之「蛇頭」而特設之重罰，強予加諸於僅為蠅頭小利、危
    害性較微之一次性行為人，雖可達嚇阻此種非法引介行為之
    目的，但有無違背憲法上之比例原則，非無疑慮，其有情輕
    法重之情形，當屬實情。經查本案被告陳武、呂玠岳2 人僅
    係經由假結婚行為，使大陸女子來臺或欲使大陸女子來臺，
    其營利所得（被告陳武部分無證據證明已取得酬勞）非高，
    行為尚屬單純，本質上即與該條所欲重罰之「蛇頭」有所不
    同，倘仍以該條重罰3 年以上之重刑，非但流於苛酷，亦有
    違國民之法律感情，故本案就其所犯情節觀之，實屬情輕法
    重，尚非全無可憫之處，爰依刑法第59條規定，減輕其刑，
    且就被告呂玠岳之未遂犯部分，依刑法第71條第2 項規定遞
    減輕其刑。再被告陳武、呂玠岳犯罪時間均係在96年4 月24
    日以前，應依中華民國96年罪犯減刑條例之規定，分別減輕
    其宣告刑。
四、原審予以論罪科刑，固非無見。惟原判決：(一)原審判決就被
    告陳武、呂玠岳2 人所稱渠等分別與大陸女子在大陸地區結
    婚，依臺灣地區與大陸地區人民關係條例第52條第1 項規定
    ，應適用結婚地法律規定，而渠2 人依大陸地區法律規定，
    並提出相關結婚證明文件，證明渠2 人在大陸地區結婚有效
    ，何來假結婚之有乙節，對此有利於被告2 人之證據，何以
    不採，未據敘明不採理由，與刑事訴訟法第310 條第2 款之
    規定未合，容有未洽。(二)臺灣地區與大陸地區人民關係條例
    第79條第2 項之罪，以意圖營利，違反同條例第15條第1 款
    規定，使大陸地區人民非法進入臺灣地區為成立要件。故行
    為人主觀上有營利之意圖，客觀上有使大陸地區人民非法進
    入臺灣地區之行為，即足構成，至於實際上是否已經獲利，
    則非所問。原審就被告2 人主觀上有營利之意圖，未具體論
    述認定之理由，尚欠周妥。(三)原審以依其調查結果認另案其
    餘到案人頭老公對辦理假結婚當時，經由「人蛇應召集團」
    取得之利益，包括應召集團負責提供往返臺灣及中國大陸之
    免費機票、住宿與旅遊費用（合計價值約65,000元），並在
    大陸地區可取得人民幣1500元（折合新臺幣約7000元）之零
    用金，而推論被告陳武、呂玠岳亦獲得上揭利益，然依卷內
    資料並無積極證據證明被告2 人獲得上開利益，自難以他人
    之情狀遽以推論被告2 人亦有獲得此項利益，原審此部分認
    定尚嫌率斷，被告陳武、呂玠岳否認犯罪而提起上訴，固無
    理由，但原判決既有可議，尚難逕予維持，自應由本院予以
    撤銷改判。爰審酌被告陳武、呂玠岳為圖一己私利，置國家
    安全、社會善良風俗於不顧，動機可議、目的非善，並斟酌
    上情及其智識程度、生活狀況等一切情狀，量處如主文所示
    之刑及減得之刑，另被告呂玠岳所獲3 萬元酬勞，已花用殆
    盡，為免日後執行困難，爰不併予宣告沒收。
據上論斷，應依刑事訴訟法第369 條第1 項前段、第364 條、第
299 條第1 項前段，臺灣地區與大陸地區人民關係條例第79條第
1 項、第2 項、第4 項，刑法第2 條第1 項、第11條前段、刑法
第28條、第216 條、第214 條、第25條第2 項、第55條、第59條
、第71條第2 項、修正前刑法第55條後段，中華民國96年罪犯減
刑條例第2 條第1 項第3 款、第7 條，刑法施行法第1 條之1 ，
判決如主文。
本案經檢察官陳昱旗到庭執行職務。
中    華    民    國    100    年    4    月    19    日
                  刑事第四庭   審判長法  官  陳筱珮  
                                     法  官  陳玉雲
                                     法  官  邱滋杉
以上正本證明與原本無異。
如不服本判決，應於收受送達後10日內向本院提出上訴書狀，其
未敘述上訴之理由者，並得於提起上訴後10日內向本院補提理由
書狀（均須按他造當事人之人數附繕本）。
                                     書記官  劉貞達
中    華    民    國    100    年    4    月    22    日
附錄本案論罪科刑法條全文－－
臺灣地區與大陸地區人民關係條例第79條：
違反第15條第1 款規定者，處1 年以上7 年以下有期徒刑，得併
科新臺幣1 百萬元以下罰金。
意圖營利而犯前項之罪者，處3 年以上10年以下有期徒刑，得併
科新臺幣5 百萬元以下罰金。
前二項之首謀者，處5 年以上有期徒刑，得併科新臺幣1 千萬元
以下罰金。
前三項之未遂犯罰之。
刑法第216 條：
行使第210 條至第215 條之文書者，依偽造、變造文書或登載不
實事項或使登載不實事項之規定處斷。
刑法第214 條：
明知為不實之事項，而使公務員登載於職務上所掌之公文書，足
以生損害於公眾或他人者，處3 年以下有期徒刑、拘役或5 百元
以下罰金。